---
title: "Bibliometria - Heat shock proteins in plants stressed by cold"
author: "Ramir Bavaresco Junior"
date: "4/30/2019"
output: pdf_document
geometry: left=3cm,right=3cm,top=2cm,bottom=2cm
---

```{r include=FALSE}
options(Encoding="UTF-8")
```

```{r setup, include=FALSE}
knitr::opts_chunk$set(echo = TRUE)
knitr::opts_chunk$set(tidy = TRUE)
``` 


## Estresse abiótico

As plantas são constantemente expostas às adversidades ambientais e precisam ser capazes de interpretar e responder rapidamente a esses fatores. Estresses abióticos como seca, salinidade metais pesados, temperatura elevada e frio resultam no rompimento da homeostasia de proteínas. Sob condições de estresse, múltiplas proteínas celulares podem se envolver de forma imprecisa, porém as _Heat shock proteins_ - HSPs, protegem essas proteínas contra a agregação e auxiliam o correto enovelamento. Entretanto, se escaparem deste processo serão eventualmente eliminadas pelo sistema proteolítico. (Saibil, 2013; Martin et al., 1993).

As HSPs são codificadas por uma família gênica complexa em plantas. Elas funcionam como chaperonas, sendo responsáveis pelo dobramento, montagem, translocação e degradação de proteínas sob condições de estresse e em processos normais (Park & Seo, 2015).

Inicialmente, as HSPs foram descritas por serem induzidas sob temperaturas elevadas (Ritosa, 1962), contudo atualmente sabe-se que a expressão de genes _HSPs_ estão relacionados a ampla variedade de estresses, incluindo o frio, luz violeta ou estresse biótico (Vierling, 1991; Boston, Viitanen & Vierling, 1996).

Nas plantas, as famílias de proteínas de choque térmico são divididas em cinco subfamílias com base no peso molecular de cada membro: HSP100, HSP90, HSP70, HSP60 e sHSPs. Proteínas da subfamília HSP100 são responsáveis por manter a integridade funcional de polipeptídeos chave, permitindo a sinalização de agregados proteícos não funcionais, além de degradar peptídeos irreversivelmente danificados (Gupta et al., 2010; Kim, Hwang & Lee, 2007); em plantas, as proteínas HSP100 são amplamente estudadas por seu papel na tolerância ao calor (Lin et al., 2014).

As proteínas da subfamília HSP90 são induzidas rapidamente por diversas condições de estresse e se associam a várias proteínas intracelulares, incluindo calmodulina, actina, tubulina, quinases e proteínas receptoras (Gupta et al., 2010).

Já dentre as subfamílias de HSPs, a subfamília HSP70 possui os domínios mais conservados. Os membros desta família estão presentes no citosol, retículo endoplasmático, mitocôndria e cloroplasto (Hafrén et al., 2010; Ray et al., 2016). Em seringueiras Zhang e colaboradores (2009) induziram a expressão de um gene da subfamília _HSP70_ sob condição de estresse abiótico (frio e calor) e verificaram que o mesmo tem ação de proteção contra calor e frio. Mantello e colaboradores (2018) verificaram a expressão de HSP70 em ensaios de termotolerância para _Hevea brasiliensis_.

As proteínas da subfamília HSP60 são encontradas em bactérias, mitocôndrias e cloroplasto e desempenham papel importante no auxílio às proteínas plastidiais, como Rubisco (Ribulose-1,5-bifosfato carboxilase/oxigenase), além de contribuir para o dobramento de proteínas transportadas para o cloroplasto e mitocôndrias (Wang et al., 2004). 

Os membros da subfamília sHSPs foram um grupo muito importante, composto por proteínas diversas e estão presentes em todos os organismos, indicando que essas proteínas evoluíram cedo na história da vida. Algumas plantas apresentam mais de 30 sHSPs, sendo a maioria regulada em respostas ao calor (Santhanagopalan et al., 2015). Song e Ahn (2010) verificaram que a expressão de HSP17.7 em cenoura, por exemplo, conferiu tolerância a estresse de alta e baixa temperatura. 

O presente relatório tem por objetivo fazer uma análise bibliométrica de artigos de proteínas de choque térmico em plantas sob estresse de frio. 

## Pacote bibliometrix

O pacote bibliometrix fornece um conjunto de ferramentas para pesquisas quantitativas em bibliometria e cientometria. A bibliometria tornou-se a principal ferramenta para análises quantitativas na ciência. Essencialmente, bibliometria é uma aplicação de análises quantitativas e estatística para dados de publicações e citações. A bibliometria também é usada em avaliação de performance de pesquisas, especialmente em Universidades, instituições governamentais, laboratórios e também por tomadores de decisão, diretores de pesquisa, administradores, especialistas em informação e bibliotecários. 


### Instalando o pacote

O comando abaixo foi utilizado para instalar instalar o pacote ```bibliometrix``` com todas as dependências.

```{r}
install.packages("bibliometrix", dependencies=TRUE, 
                 repos = "http://cran.us.r-project.org")
```


### Guia para realização da análise bibliométrica

Essa análise bibliométrica foi realizada com base nas informações disponíveis no site <https://cran.r-project.org/web/packages/bibliometrix/vignettes/bibliometrix-vignette.html>.


### Aquisição dos dados

Os dados para essa análise foram obtidos do site <http://www.webofknowledge.com>. Os termos utilizados no campo de busca foram _"heat shock protein"_, _"plant"_, _"stress"_ e _"cold"_. Isso retornou cerca de 399 artigos. Os 399 artigos tiveram seus metadados baixados no formado ```BibTeX``` contendo todas as informações disponíveis.


### Carregando o pacote

Após a instalação do pacote com todas as dependências, o mesmo foi carregado utilizando o seguinte comando:

```{r}
library(bibliometrix)
```


### Importando e convertendo os dados

#### Importando

O arquivo no formato ```BibTeX``` foi carregado em um objeto do tipo vetor de caracter com o comando: 

```{r}
D <- readFiles("data/hsp_plant_stress_cold.bib")
```


#### Convertendo o objeto

Este objeto ```D``` do tipo vetor de caracteres precisa ser convertido em um objeto do tipo ```dataframe```, isso foi realizado com o comando:

```{r}
M <- convert2df(D, dbsource = "isi", format = "bibtex")
```


### Análise bibliométrica

#### Principais medidas

O objeto ```results``` recebe a função ```biblioAnalysis``` que serve para calcular as principais medidas bibliométricas deste _dataset_.

```{r}
results <- biblioAnalysis(M, sep = ";")
```


#### Resumindo as principais informações

A função ```summary``` serve para resumir as principais informações do dataset.
```{r}
S <- summary(object = results, k = 10, pause = FALSE)
```


#### Gráfico das principais informações

A função ```plot``` serve para calcular as principais informações do _dataset_.
```{r}
plot(x = results, k = 10, pause = FALSE)
```


### Análise das referências citadas

#### Estrutura dos dados

A estrutura dos dados pode ser verificada com o comando abaixo a fim de verificar como os artigos estão separados, seja por ponto vírgula ou ponto duplo espaço.

```{r}
M$CR[1]
```


#### Manuscritos mais citados

```{r}
CR <- citations(M, field = "article", sep = ";")
cbind(CR$Cited[1:10])
```


#### Primeiro autor mais citado

```{r}
CR <- citations(M, field = "author", sep = ";")
cbind(CR$Cited[1:10])
```


#### Autores citados localmente mais frequentes

```{r}
CR <- localCitations(M, sep = ";")
CR$Authors[1:10,]
CR$Papers[1:10,]
```


### Ranking de dominância de autores

```{r}
DF <- dominance(results, k = 10)
DF
```


### H-Index dos autores

```{r}
indices <- Hindex(M, field = "author", elements="RENAUT J", sep = ";", years = 10)
```


#### Indice de impacto do autor Renaut J (escolhido por sero primeiro da lista)

```{r}
indices$H
```


#### Citações do autor Renaut:

```{r}
indices$CitationList
```


#### H-Index dos 10 autores mais produtivos

```{r}
authors=gsub(","," ",names(results$Authors)[1:10])
indices <- Hindex(M, field = "author", elements=authors, sep = ";", years = 50)
indices$H
```


### Top autores mais produtivos ao longo do tempo

```{r}
topAU <- authorProdOverTime(M, k = 10, graph = TRUE)
```


#### Autores mais produtivos por ano (Tabela)

```{r}
head(topAU$dfAU)
```


#### Lista de documentos dos autores

```{r}
head(topAU$dfPapersAU)
```


### Coeficiente de estimação da Lei de Lotka

```{r}
L <- lotka(results)
```


#### Produtividade dos autores. Distribuição empírica

```{r}
L$AuthorProd
```


#### Estimativa do coefficiente Beta

```{r}
L$Beta
```


#### Constante

```{r}
L$C
```


#### Qualidade do ajuste

```{r}
L$R2
```


#### P-value de Kolmogorov-Smirnoff para o teste de duas amostras

```{r}
L$p.value
```


#### Distribuição observada

```{r}
Observed=L$AuthorProd[,3]
```


#### Distribuição teórica com Beta = 2

```{r}
Theoretical=10^(log10(L$C)-2*log10(L$AuthorProd[,1]))

plot(L$AuthorProd[,1],Theoretical,type="l",col="red", ylim=c(0, 1), 
     xlab="Articles",ylab="Freq. of Authors", main="Scientific Productivity")
lines(L$AuthorProd[,1],Observed,col="blue")
legend(x="topright",c("Theoretical (B=2)","Observed"), col=c("red","blue"),
       lty = c(1,1,1),cex=0.6,bty="n")
```


### Matrizes de redes bibliográficas

#### Redes bipartidas

```{r}
A <- cocMatrix(M, Field = "SO", sep = ";")
```


#### Ordem decrescente

```{r}
sort(Matrix::colSums(A), decreasing = TRUE)[1:5]
```


#### Redes de citação

```{r}
A <- cocMatrix(M, Field = "CR", sep = ".  ")
```


#### Redes de autores

```{r}
A <- cocMatrix(M, Field = "AU", sep = ";")
```


#### Redes de países

```{r}
M <- metaTagExtraction(M, Field = "AU_CO", sep = ";")
A <- cocMatrix(M, Field = "AU_CO", sep = ";")
```


#### Redes de palavra-chave de autores

```{r}
A <- cocMatrix(M, Field = "DE", sep = ";")
```


#### Redes de palavras-chave

```{r}
A <- cocMatrix(M, Field = "ID", sep = ";")
```

#### Acoplamento bibliográfico

#### Redes de acoplamento de artigos clássicos

```{r}
NetMatrix <- biblioNetwork(M, analysis = "coupling", 
                           network = "references", sep = ".  ")
```


#### Normalização

```{r}
NetMatrix <- biblioNetwork(M, analysis = "coupling", 
                           network = "authors", sep = ";")
net=networkPlot(NetMatrix,  normalize = "salton", weighted=NULL, 
                n = 100, Title = "Authors' Coupling", type = "fruchterman",
                size=5,size.cex=T,remove.multiple=TRUE,labelsize=0.8, 
                label.n=10,label.cex=F)
```


#### Co-citações bibliográficas

#### Redes de co-citação de referências clássicas

```{r}
NetMatrix <- biblioNetwork(M, analysis = "co-citation", 
                           network = "references", sep = ".  ")
```


#### Colaboração bibliográfica

```{r}
NetMatrix <- biblioNetwork(M, analysis = "collaboration", network = "authors", sep = ";")
```


#### Redes de colaboração entre países

```{r}
NetMatrix <- biblioNetwork(M, analysis = "collaboration", network = "countries", sep = ";")
```


### Análise descritiva das características de gráficos de rede

#### Um exemplo de redes de co-ocorrência clássica 

```{r}
NetMatrix <- biblioNetwork(M, analysis = "co-occurrences", network = "keywords", sep = ";")
netstat <- networkStat(NetMatrix)
```


#### Verificando os nomes da rede

```{r}
names(netstat$network)
names(netstat$vertex)
```


#### Resumo da rede

```{r}
summary(netstat, k=10)
```


### Visualização de redes bibliográficas

#### Colaboração científica dos países

#### Criação de uma rede de colaboração entre países

```{r}
M <- metaTagExtraction(M, Field = "AU_CO", sep = ";")
NetMatrix <- biblioNetwork(M, analysis = "collaboration", 
                           network = "countries", sep = ";")
```


#### Gráfico da rede

```{r}
net=networkPlot(NetMatrix, n = dim(NetMatrix)[1], Title = "Country Collaboration", 
                type = "circle", size=T, remove.multiple=FALSE, 
                labelsize=0.7,cluster="none")
```


#### Redes de co-citação

#### Criação de uma rede de co-citação

```{r}
NetMatrix <- biblioNetwork(M, analysis = "co-citation", 
                           network = "references", sep = ";")
```


#### Gráfico da rede 

```{r}
net=networkPlot(NetMatrix, n = 30, Title = "Co-Citation Network", 
                type = "fruchterman", size=T, remove.multiple=FALSE,
                labelsize=0.7,edgesize = 5)
```


#### Criação de rede de co-ocorrência de palavras-chave

```{r}
NetMatrix <- biblioNetwork(M, analysis = "co-occurrences", network = "keywords", sep = ";")
``` 


#### Gráfico da rede

```{r}
net=networkPlot(NetMatrix, normalize="association", weighted=T, n = 30, Title = "Keyword Co-occurrences", type = "fruchterman", size=T,edgesize = 5,labelsize=0.7)
```


### Análise de _co-word_: A estrutura conceitual de um campo

#### Estrutura conceitual usando palavras-chave (método="CA")

```{r}
CS <- conceptualStructure(M,field="ID", method="CA", minDegree=4, k.max=8, stemming=FALSE, labelsize=10, documents=10)
```


#### Redes de citação histórica direta

#### Criação de uma rede de citação histórica

```{r}
histResults <- histNetwork(M, min.citations = 10, sep = ";")
```

#### Gráfico de uma rede de co-citação histórica

```{r}
net <- histPlot(histResults, n=15, size = 20, labelsize=10, size.cex=TRUE, arrowsize = 0.5, color = TRUE)
```


## Dificuldades encontradas

### Obtenção dos dados

Inicalmente eu recuperei informações de aproximadamente 5 mil artigos, por ser um conjunto de dados gigantesco a análise de redes não terminava, pois não tinha memória RAM suficiente (o notebook possui 8 Gb). Logo eu tive que reduzir o conjunto de dados. Antes as palavras-chave eram _"heat shock protein"_ e _"plant"_, a análise atual foi realizada com as seguintes palavras-chave _"heat shock protein"_, _"plant"_, _"stress"_ e _"cold"_, isso reduziu o número de artigos analisado de 5 mil para menos de 400. 

### Instalação do LaTeX

Instalei diversos programas de LaTeX, porém nenhum funcionava, acabei encontrando uma solução em um fórum de discussão, executei o comando sugerido e o Rmarkdown foi capaz de compilar os dados em LaTeX para PDF. A solução foi encontrada nesse link <https://tex.stackexchange.com/questions/408798/sorry-but-pdflatex-did-not-succeed?rq=1>.

### Formatação

O Rmardown compila o relatório perfeitamente para HTML com os resultados de saída dentro da margem da página, porém a compilação do relatório para PDF apresenta problemas com o resultados de saída (o que seria apresentado no _console_), pois ultrapassam a margem do documento. Não encontrei nenhuma solução efetiva para este problema.


## Bibliografia

Boston, Rebecca S.; Viitanen, Paul V.; Vierling, Elizabeth. Molecular chaperones and protein folding in plants. In: Post-transcriptional control of gene expression in plants. Springer, Dordrecht, 1996. p. 191-222.

Gupta, Subash C. et al. Heat shock proteins in toxicology: how close and how far? Life sciences, v. 86, n. 11-12, p. 377-384, 2010.

Hafrén, Anders et al. Hsp70 and its cochaperone CPIP promote potyvirus infection in Nicotiana benthamiana by regulating viral coat protein functions. The Plant Cell, v. 22, n. 2, p. 523-535, 2010.

Kim, Hee-Jung; Hwang, Na Rae; Lee, Kong-Joo. Heat shock responses for understanding diseases of protein denaturation. Molecules & Cells (Springer Science & Business Media BV), v. 23, n. 2, 2007.

Lin, Meng-yi et al. A positive feedback loop between HEAT SHOCK PROTEIN101 and HEAT STRESS-ASSOCIATED 32-KD PROTEIN modulates long-term acquired thermotolerance illustrating diverse heat stress responses in rice varieties. Plant physiology, v. 164, n. 4, p. 2045-2053, 2014.

Mantello, Camila Campos et al. Transcriptome Analysis of Distinct Cold Tolerance Strategies in the Rubber Tree (Hevea brasiliensis). bioRxiv, p. 395590, 2018.

Martin, Jeffrey A.; Wang, Zhong. Next-generation transcriptome assembly. Nature Reviews Genetics, v. 12, n. 10, p. 671, 2011.

Park, Chang-Jin; Seo, Young-Su. Heat shock proteins: a review of the molecular chaperones for plant immunity. The plant pathology journal, v. 31, n. 4, p. 323, 2015.

Ray, Doel et al. Plant stress response: Hsp70 in the spotlight. In: Heat Shock Proteins and Plants. Springer, Cham, 2016. p. 123-147.

Ritossa, Ferruccio. A new puffing pattern induced by temperature shock and DNP in Drosophila. Experientia, v. 18, n. 12, p. 571-573, 1962.

Saibil, Helen. Chaperone machines for protein folding, unfolding and disaggregation. Nature reviews Molecular cell biology, v. 14, n. 10, p. 630, 2013.

Santhanagopalan, Indu et al. Model chaperones: small heat shock proteins from plants. In: The big book on small heat shock proteins. Springer, Cham, 2015. p. 119-153.

Song, Na-Hyun; Ahn, Yeh-Jin. DcHsp17. 7, a small heat shock protein from carrot, is upregulated under cold stress and enhances cold tolerance by functioning as a molecular chaperone. HortScience, v. 45, n. 3, p. 469-474, 2010.

Vierling, Elizabeth. The roles of heat shock proteins in plants. Annual review of plant biology, v. 42, n. 1, p. 579-620, 1991.

Wang, Wangxia et al. Role of plant heat-shock proteins and molecular chaperones in the abiotic stress response. Trends in plant science, v. 9, n. 5, p. 244-252, 2004.

Zhang, Zhi-Li et al. Molecular characterization of an ethephon-induced Hsp70 involved in high and low-temperature responses in Hevea brasiliensis. Plant Physiology and Biochemistry, v. 47, n. 10, p. 954-959, 2009.

